【裁判字號】    95,台上,1818
【裁判日期】    950413
【裁判案由】    常業重利
【裁判全文】
最高法院刑事判決            九十五年度台上字第一八一八號
    上  訴  人  甲○○原名梁.
                        樓之1.
上列上訴人因常業重利案件，不服台灣高等法院高雄分院中華民
國九十四年七月七日第二審更審判決（九十四年度上更(二)字第一
三七號，起訴案號：台灣高雄地方法院檢察署八十八年度偵字第
四九二四號），提起上訴，本院判決如下：
    主  文
原判決撤銷，發回台灣高等法院高雄分院。
    理  由
本件原判決認定上訴人甲○○（原名梁哲彰）與自稱「吳國民」
之不詳姓名成年男子（下稱「吳國民」）共同基於取得與原本顯
不相當之重利為常業之犯意聯絡，自民國八十七年十二月十六日
後之某日起，將「吳國民」單獨設立並簽約為大眾商業銀行（下
稱大眾銀行）特約商店之「仲恩服飾店」所取得之信用卡刷卡機
一台置於高雄市○○○路四二六號十一樓，並於台灣新聞報等報
紙刊登廣告，以「真刷卡、假消費」方式，由借款人提出信用卡
刷卡，依刷卡金額按比例借貸現金，利息之計算為每新台幣（下
同）一萬元預扣九百元至一千元。其間，自八十七年十二月二十
九日起至八十八年二月九日止，趁丙○○（已改名為陳嘉程）、
毛同榮、馬建興、乙○○及其他不特定之多數人等，急迫需款之
際，貸以如原判決附表二所示之金錢，再以客戶之簽帳單，向大
眾銀行請款，而取得與原本顯不相當之重利，並以此維生，恃之
為常業，合計簽帳之消費款為四百二十八萬一千八百三十元，獲
取之利益為三十八萬五千三百六十四元等情，並以第一審認定上
訴人牽連犯常業詐欺罪，有所未洽，因而撤銷第一審之判決，改
判論處上訴人共同乘他人急迫，貸以金錢，而取得與原本顯不相
當之重利為常業罪刑，固非無見。
惟查科刑判決所認定之事實，與其所採用之證據不相適合，即屬
證據上之理由矛盾，按諸刑事訴訟法第三百七十九條第十四款，
其判決當然為違背法令。（一）關於犯罪時間之起點：原判決事
實欄認定上訴人與「吳國民」係自八十七年十二月十六日後之某
日起，以「吳國民」於八十七年十一月間單獨設立之「仲恩服飾
店」所取得之信用卡刷卡機，從事「真刷卡、假消費」方式貸款
並取得重利為常業等情；理由欄則說明以上訴人於警詢及偵查中
所陳稱：其自八十七年十月間起開始從事刷卡借現金行業等語為
據（見原判決理由二(一)），事實之認定與所採證據有所未符。（
二）關於貸款收息之利率：原判決事實欄認定利息之計算為每一
萬元預扣九百元至一千元等情；理由欄則說明以上訴人於警詢及
偵查中自白及證人丙○○於原審上訴審調查時所證：每刷一萬元
預扣九百元利息等語及扣案帳冊為據（見原判決理由二(一)、二(二)
），並以１、證人毛同榮所證刷卡四千元實拿三千六百元等語，
與上開比例相符，２、證人馬建興所證刷卡一萬元實拿九千八百
元等語，與上訴人及丙○○之供述不符，核屬迴護之詞，應係一
萬元實拿九千一百元，３、證人乙○○就利息部分記憶模糊，應
以上訴人之自白為依據等情（見原判決理由二(三)）。惟查證人乙
○○於原審上訴審調查時曾證稱：利息係扣百分之七或百分之八
（見原審上訴字卷(一)第二三一頁第七至九行），而查偵查卷附帳
冊影本所記載之營業額與實際出金紀錄，出金比例有百分之八八
、九０、九一、九二點五、九三者不等（見偵查卷第二０至三四
頁），則證人乙○○之上開證詞是否均不足採？亦非無疑。原判
決認利息之計算為每一萬元預扣九百元至一千元，又於計算上訴
人犯罪所得時，以每一萬元得利九百元計之，均有失率斷。（三
）原判決理由欄所敘「證人丙○○係於警行搜索時在場而同時被
查獲，當時並無其他之人在場，此有警詢筆錄可參，並為被告（
即上訴人，下同）所自承……當時既僅有二人在場，如非該二人
進行信用卡交易，丙○○又豈能自己一人取得現款？」等情（見
原判決第四頁倒數第四至九行）。經查１、依卷附上訴人及丙○
○之警詢筆錄所載，其二人當時均未提及被查獲處所僅其二人在
場；２、證人即參與搜索之憲兵孫澤文於原審上訴審調查時證稱
：「（問：當時有幾個人在場？為何認定被告就是嫌疑犯？答：
）有幾個人……。（問：現場是否還有另外三個人？答：）有的
，那兩個人是當天去跟他借貸的人……資料應該都有留下來，我
沒有在筆錄記載。」等語（見原審上訴字卷(一)第二八一頁倒數第
三至五行，第二八二頁第十至十六行），則原判決上開以被查獲
時僅上訴人與丙○○在場，認定上訴人即係貸款者，所為認定亦
與卷內證據資料未盡一致，而有理由矛盾之違誤。上訴意旨指摘
原判決不當，尚非全無理由，應認原判決仍有撤銷發回更審之原
因。
據上論結，應依刑事訴訟法第三百九十七條、第四百零一條，判
決如主文。
中    華    民    國  九十五  年    四    月   十三   日
                      最高法院刑事第九庭
                          審判長法官  陳  正  庸
                                法官  賴  忠  星
                                法官  王  居  財
                                法官  林  開  任
                                法官  林  立  華
      本件正本證明與原本無異
                                      書  記  官
中    華    民    國  九十五  年    四    月   十七   日
                                                      J


司法院資訊處製作；財團法人民間司法改革基金會備份。
